臺灣嘉義地方法院民事判決　九十一年度重訴字第二八號
　　原　　　告　丙○○
　　被　　　告　玉山商業銀行股份有限公司
　　法定代理人　乙○○
　　訴訟代理人　甲○○
右當事人間塗銷抵押權登記事件，本院判決如左：
    主      文
原告之訴駁回。
訴訟費用由原告負擔。
    事      實
甲、原告方面：
一、聲明：被告應將如附表所示不動產於民國八十七年二月六日（收件字號：八十七
    嘉地字第四四三０號）所為，最高限額新台幣（下同）七百二十萬元之抵押權登
    記予以塗銷。
二、陳述：
（一）原告邀同訴外人周小青為連帶保證人，向被告借款新台幣五百九十九萬元，並
      與周小青共同提供附表所示之不動產設定最高限額七百二十萬元抵押權予被告
      ，以擔保前開債務。嗣案外人周小清將其應有部分移轉予原告，並於九十年十
      一月十六日辦妥所有權移轉登記。原告已取得系爭不動產之所有權全部，並於
      九十年十二月七日償還對被告之前述借款，經屢次向被告請求塗銷抵押權之登
      記，皆為被告所拒，損及原告對系爭不動產所有權之完整，按抵押權所擔保之
      債權既已消滅，原告本於所有權請求被告塗銷如附表所示不動產之最高限額抵
      押權設定登記。
（二）對被告抗辯所為之陳述：
  １、兩造抵押權設定契約書其他定事項第一條之約定，因違反新修正之民法第二百
      四十七條之一之規定，應屬無效。蓋兩造間所簽訂抵押權設定約定書之格式及
      內容均係由被告所提供，如欲與被告銀行申請擔保借款，則非以其所出具之契
      約內容格式簽定抵押權設定契約，無法完成貸款，做為借款人之客戶全無請求
      修改之餘地，是該抵押權設定約定書乃係被告預定用於同類契約條款而訂定之
      契約，而上開抵押權之設定目的，係基於擔保第三人周小青及原告因購屋目的
      之共同借款，而該借款所訂之還款方式為期限二十年，分二百四十期按月平均
      攤還本息，並非循環動用，故在原告及周小青之認知上，系爭不動產所擔保之
      債權，僅為因共同購屋所生之借款債權，惟該抵押權設定契約其他約定事項第
      一條卻包括義務人、債務人對被告現在、及將來所負之借款、票據、保證、開
      發國內外信用狀及損害賠償等之一切債務，超過當事人間約定契約之目的，且
      依上開約定之文義，乃無法使抵押人就其所提供之抵押物擔保範圍，為相當之
      預測，而加重抵押人之清償責任（按最高限額僅設定為七百二十萬元，惟抵押
      人卻需償還超過該金額始得向抵押權人請求塗銷），即有擔保範圍無限擴充之
      不利益。而依民法第二百四十七條之一第二、四款之規定，契約約款如有加重
      他方當事人之責任或其他於當事人有重大不利益者，按其情形，顯失公平者，
      則該部分之約定無效。又所謂「按其情形，顯失公平」，係指依契約本質所生
      之權利義務，或按法律規定加以綜合判斷，有顯失公平之情形。故因系爭抵押
      權設定約定書有使原告負擔其所不能控制之風險，顯有不利於原告之情形，爰
      參酌消費者保護法第十四條規定及上開法文義旨，其約定應為無效。
  ２、況依上開約定，因抵押權人即被告與債務人間無基本契約為擔保債權之基礎關
      係，亦未就擔保債權發生原因之基礎關係加以限定，應屬所謂「概括最高限額
      抵押權」。因此種「概括最高限額抵押權」無一定之法律關係可資從屬，已違
      背抵押權之從屬性，且債務人與抵押權人間所生之一切債權，如因侵權行為或
      不當得利所生之偶發債務，均可成為擔保之範圍，致抵押人負擔不可預測之債
      務，又因擔保債權未劃定一定之範圍，抵押物在最高限額範圍內受無限制之拘
      束，將使實際擔保債權額與最高限額抵押間之抵押物交換價值陷於窒息狀態，
      妨害其交換價值之有效利用，學說上即有不承認其效力者（謝在全著民法物權
      論下冊，一五六至一五八頁），故該約定應屬無效。
  ３、次按所謂企業經營者係者以設計、生產、製造、輸入、經銷商品或提供服務為
      業者。定型化契約則指企業經營者為與不特定多數人訂立契約之用，而單方預
      先擬定之契約條款，消費者保護法第二條第二款、第七款定有明文。本件被告
      以提供服務為營業，係消費者保護法所指之企業經營者，而本件「其他約定事
      項」條款，係被告為與不特定多數人訂立契約之用而單方預定擬定之條款，個
      別交易相對人之意思原則上並不能影響一般條款之內容，是當事人所簽立附於
      抵押權設定約定書之其他約定事項，為定型化契約應屬無疑。又企業經營者於
      定型化契約所用之條款，應本於平等互惠原則，定型化契約有疑義時應為有利
      於消費者之解釋。又定型化契約條款違反誠信原則，對消費者顯失公平者無效
      。定型化契約條款有違反平等互惠原則者，推定為顯失公平，而定型化契約條
      款當事人間之給付與對待給付顯不相當，或有使消費者負擔非其所能控制之危
      險情事者，為違反平等互惠原則，消費者保護法第十一條、第十二條第一項、
      第二項第依款、消費者保護法施行細則第十四條第一款、第二款分別定有明文
      。經查，原告與訴外人周小青係八十七年二月間共同購買系爭不動產，因款項
      不足乃於同年月間向被告申請「購屋貸款」，是兩造自始至終，即係因購買不
      動產所生價金扣除自備款外之五百九十九萬元之借貸而與被告定立契約，此觀
      兩造所簽訂之借款契約標題明顯以括弧表示為「個人住宅貸款是用」自明，此
      亦從被告所保管之借款申請書所在借款用途（或目的）可查知。因此本件消費
      借貸之目的僅在供原告購屋之用，原告主觀上係為房屋貸款而簽訂上開抵押權
      設定約定書，而被告卻以定型化契約之方式，於抵押權設定約定書記載其他約
      定事項，約定系爭抵押權應擔保房屋貸款以外之其他債務，應已超出原告及訴
      外人周小青間訂約之本意。依有利於消費者之解釋，應使約定系爭抵押權所擔
      保之範圍現縮於上開購屋貸款。又本件係原告提供系爭不動產以購物目的向被
      告身帶，而被告所交付者為房屋貸款而不即於其他，被告竟將之設定最高限額
      抵押權，並以定型化契約將擔保範圍不當擴張及於房屋貸款以外之其他債務，
      是當事人間之給付與對待給付顯不相當，依前開說明，應屬違反平等互惠原則
      ，應推定為顯失公平，此部分之條款應為無效。
  ４、又企業經營者提供之定型化契約，應有三十日以內之合理期間供消費者審閱其
      全部條款內容，違反者，該條款不構成契約之內容，消費者保護法施行細則第
      十一條第二款前段定有明文。查本件原告係於八十七年二月中旬向被告申請購
      屋貸款，而於八十七年二月二十六日及完成抵押權設定，並於同年三月四日貸
      得款項，由此可知被告並未有三十日之合理期間供原告審閱全部條款之內容，
      是該條款並不構成契約之內容。
  ５、又本件最高限額抵押權之設定，係經濟上強者之金融機構，以定型化契約之方
      式使經濟上弱者之債務人不得不接受。抵押權人並利用抵押物之交換價值之獨
      佔，立於較諸其他債權人優勢之地位，形成壓迫經濟上弱者之不公平後果，實
      有違社會正義之理想，逵諸前開說明，兩造系爭約定應推訂為顯之公平而屬無
      效。
  ６、又原告是因為承擔訴外人周小青就系爭不動產二分之一的貸款責任，所以周小
      青將系爭不動產之應有部分二分之一移轉登記給原告，並非原告與周小青共謀
      脫產。原告並未擔任周小青另筆借款之保證人，自無令原告之不動產，需擔保
      訴外人周小青其餘借款之理。
三、證據：提出借據及抵押權設定約定書影本、土地及建物登記謄本、匯款單影本三
    份、存證信函影本一份為證。
乙、被告方面：
一、聲明：請求駁回原告之訴。
二、陳述：原告與訴外人周小青於民國八十七年二月二十五日將兩人共有之系爭房地
    設定七百二十萬元最高限額抵押，向被告借款新台幣五百九十九萬元，而依抵押
    權設定契約書所載，原告與周小青均為義務人即債務人，如今周小青尚欠原告借
    款六百零三萬六千零七十元及利息、違約金、訴訟費用未還，依原告及訴外人周
    小青與被告訂定抵押權設定契約書其他約定事項第一條約定：「本抵押權設定契
    約書之擔保物提供人（即義務人）所提供之本抵押物，其擔保範圍包括義務人、
    債務人對權利人（即抵押權人）玉山商業銀行股份有限公司（以下簡稱貴行）現
    在（包括過去所負現在尚未清償）及將來所負之借款、票據、保證、開發國內外
    信用狀、損害賠償等之一切債務。」該筆借款仍為系爭最高限額抵押權擔保之範
    圍，原告要求塗銷系爭不動產最高限額抵押權登記，實於法無據。
三、證據：提出本院八十九年度促字第九０三七號支付命令及確定證明、本院執行處
    九十年十二月八日、九十一年三月一日嘉院興民執誠字第八五二八號函、訴外人
    周小青借款契約及借據為證。
丙、本院依職權向嘉義市地政事務所調取系爭最高限額抵押權設定案件之登記申請書
    及相關資料。
    理      由
一、原告主張：如附表所示不動產原為原告與訴外人周小青共同購買，並向被告貸款
    新台幣五百九十九萬元，以該不動產設定最高限額七百二十萬元抵押權予被告，
    作為借款之擔保。嗣案外人周小清將其應有部分移轉予原告，並於九十年十一月
    十六日辦妥所有權移轉登記。原告已取得系爭不動產之所有權全部，並於九十年
    十二月七日償還對被告之前述借款，且兩造設定系爭抵押權契約之其他約定事項
    因違反民法第二百四十七條之一及消費者保護法第十四條之規定，應屬無效，經
    屢次向被告請求塗銷抵押權之登記，皆為被告所拒，損及原告對系爭不動產所有
    權之完整，原告本於所有權請求被告塗銷如附表所示不動產之最高限額抵押權設
    定登記等語。被告則以：依系爭抵押權設定契約書所載，原告與周小青均為義務
    人即債務人，如今周小青尚欠原告借款六百零三萬六千零七十元及利息、違約金
    、訴訟費用未還，依原告及訴外人周小青與被告訂定抵押權設定契約書其他約定
    事項第一條約定，該筆借款仍為系爭最高限額抵押權擔保之範圍，原告要求塗銷
    系爭不動產最高限額抵押權登記，實於法無據等語，資為抗辯。
二、兩造不爭執之事實：
（一）如附表所示不動產原為原告與訴外人周小青所共有，由其等於八十七年二月間
      提供予被告設定最高限額抵押權七百二十萬元，設定上開最高限額抵押權之主
      要目的為擔保原告與周小青共同向被告借用之房屋貸款五百九十九萬元。又周
      小青已於九十年十一月十六日將系爭不動產之應有部分移轉登記予原告，並已
      辦妥所有權移轉登記。
（二）上開由原告任主債務人，周小青任連帶保證人向被告共同借貸之五百九十九萬
      元房屋貸款，已經由原告於九十年十二月七日清償完畢。又周小青目前另積欠
      被告它筆借款，金額為六百多萬元，尚未清償。
三、本件兩造所爭執之處，乃在於如附表所示不動產原所抵押之五百九十九萬元借款
    清償後，被告是否即應塗銷如附表所示不動產之最高限額七百二十萬抵押權登記
    。經查：
（一）按所謂最高限額之抵押契約，係指所有人提供抵押物，與債權人訂立在一定金
      額之限度內，擔保現在已發生及將來可能發生之債權之抵押權設定契約而言，
      故此種抵押權所擔保之債權，除訂約時已發生之債權外，即將來發生之債權，
      在約定限額之範圍內，亦為抵押權效力所及。又按「抵押權所擔保之債權，其
      種類及範圍，屬於抵押權之內容，依法應經登記，始生物權之效力，但如因內
      容過於冗長，登記簿所列各欄篇幅不能容納記載，可以附件記載，作為登記簿
      之一部分。因此關於最高限額抵押權所擔保之債權，雖未記載於土地登記簿，
      然於聲請登記時提出之最高限額抵押權設定契約書，有該項債權之記載者，此
      契約書既作為登記簿之附件，自為抵押權效力所及。」最高法院八十四年台上
      字第一九六七號判例參照。
（二）再按所謂消費者，依消費者保護法第二條之立法解釋，乃指以消費為目的而為
      交易、使用商品或接受服務者。而有關抵押權之設定契約，乃抵押債務人以抵
      押物擔保對於抵押債權人之債務清償責任，尚非屬消費者保護法之有關消費法
      律關係，自無該法之適用。又系爭抵押權設定契約書所附之上述「其他約定事
      項」，有關抵押擔保債權範圍之約定，既為當事人合意必要之點而足以影響交
      易安全，自屬依法令應行登記之事項，而為地政機關登記簿之一部分，亦即具
      有登記之公示及公信作用，則當事人自得隨時審閱該登記內容，且經本院依職
      權向嘉義市地政事務所調取原告、周小青與被告間抵押權設定之所有相關資料
      ，亦明確於設定契約後方附有上開「其他約定事項」一紙，且於抵押權設定契
      約之約定事項欄第三點亦載明「如附件其他約定事項所載」，又原告於起訴時
      所提出之抵押權設定契約書，亦附有上開「約定事項」，是原告主張無機會審
      閱上述定型化之約定條款，該約定事項因顯失公平、有違誠信原則而無效云云
      ，自無理由；況一般房屋貸款借款人，無不希望銀行能夠盡速撥款，以利其盡
      速清償購屋之款項，原告以其於八十七年二月中旬向被告申請購屋貸款，而於
      八十七年二月二十六日及完成抵押權設定，並於同年三月四日貸得款項為由，
      主張未有合理期間（即三十日）了解抵押權設立契約書之內容，更與借款當時
      借款人希望盡速辦理之實際情形相違背，原告抗辯不確定抵押權設定契約之內
      容為何云云，實屬無據。
（三）又按民法第二百四十七條之一關於附合契約之規定，其立法意旨在於防止此類
      契約自由之濫用及維護交易之公平，再有該條法文所列舉四款有關他方當事人
      利害之約定，如按其情形顯失公平者，明定該部分之約定為無效。查依系爭不
      動產抵押權設定契約書所載，原告與周小青設定予被告之最高限額抵押權存續
      期間為民國八十七年二月二十五日至一百十七年二月二十四日，為期三十年，
      最高擔保金額為七百二十萬元，又依抵押權設定契約書之其他約定事項第一點
      載明：「本抵押權設定契約書之擔保物提供人（即義務人）所提供之本抵押物
      ，其擔保範圍包括義務人、債務人對權利人（即抵押權人）玉山商業銀行股份
      有限公司（以下簡稱貴行）現在（包括過去所負現在尚未清償）及將來所負之
      借款、票據、保證、開發國內外信用狀、損害賠償等之一切債務。」等情，已
      明定系爭抵押權所擔保之範圍為最高限額七百二十萬元，存續期間為三十年、
      擔保之債務則為義務人、債務人對權利人現在及將來所負之借款、票據、保證
      、開發國內外信用狀、損害賠償等之一切債務，並無契約條文文義不明確之情
      事，亦無於最高限額七百二十萬元之範圍外，再無限制加重義務人責任之情形
      ；且被告為銀行業者，其業務範圍即為從事存、放款及開發信用狀等，故設定
      系爭最高限額抵押權時，雖未就基本契約為明確之約定，但亦無非以被告業務
      範圍內所可能發生之債權為擔保範圍，此種情形是否為概括最高限額抵押，已
      非無疑，況概括最高限額抵押因已有最高限額抵押之登記，最高限額抵押權之
      效力及其限度業已確定且已公示，對第三人不致發生損害，其所可能造成之弊
      害，實為最高限額抵押權本身早已存在，故仍應屬有效。
（四）且被告係於債務人對其負有債務之情形下，使得主張該債務為系爭最高限額抵
      押權之擔保範圍，而債務人對債權人負有清償債務之義務，為法所明定，是上
      開最高限額抵押權之約定亦無違反平等互惠原則。且系爭最高限額抵押權不僅
      擔保周小青對被告之債務，如原告對被告有其他債務存在時亦擔保原告對被告
      之債務，因此原告與周小青共同提供系爭不動產設定抵押權予被告，係原告與
      周小青間權利義務之平均分擔，此種情形亦非可謂對原告有重大不利益。綜上
      所述，原告自不得主張該條款為無效。
（五）又被告故不否認當初兩造及周小青設定系爭最高限額抵押權之主要目的為擔保
      原告與周小青向被告借貸之五百九十九萬元房屋貸款，然系爭抵押權既為最高
      限額抵押，而依上所述最高限額抵押權之性質，顯然此種抵押契約訂立之目的
      ，在擔保存續期間內所發生之債權，並非僅擔保特定一筆債務，是原告上開主
      張與系爭抵押權設定契約書所載及最高限額抵押權之性質不符，為無理由。
（六）再查訴外人周小青尚積欠被告六百餘萬元借款，迄未清償等情，為兩造所不爭
      執，且有借據二紙、本院支付命令及確定證明各一紙、本院執行處函二紙可稽
      。按不動產所有人設定抵押權後，得將不動產讓與他人，但其抵押權不因此而
      受影響，民法第八百六十七條規定甚明。本件訴外人周小青對被告所負之債務
      既未全部清償，而該債務又為如附表所示不動產所設定之最高限額抵押權擔保
      效力所及，已如前述，則被告拒絕塗銷如附表所示不動產所設定之最高限額七
      百二十萬元抵押權登記，洵屬有據。
四、綜上所述，系爭最高限額抵押權所擔保之五百九十九萬債權雖據原告清償完畢，
    惟抵押權仍對已存在或將發生之其餘債權繼續存在，且當時抵押權設定義務人周
    小青對被告尚有六百餘萬元債務未清償，屬於系爭不動產抵押權契約所訂定之被
    擔保債權，被告自得對抵押之不動產行使權利，原告請求被告應協同將附表所示
    不動產，所為最高限額七百二十萬元之抵押權設定登記辦理塗銷，核屬無據，應
    予駁回。
五、據上論結，本件原告之訴為無理由，依民事訴訟法第七十八條，判決如主文。
中　　　華　　　民　　　國　　九十一　　年　　　五　　　月　  　三　　日
~B臺灣嘉義地方法院民事第一庭
~B    審判長法官  曾文欣
~B    法      官  朱美璘
~B　　法　    官　洪嘉蘭
右為正本係照原本作成
如對本判決上訴須於判決送達後廿日內向本院提出上訴狀
中　　　華　　　民　　　國　　九十一　　年　　　五　　　月　　　七　　日
~B　　書　記　官　鄭翔元
~F0
~T40
┌───┬────────────────────────────────┐
│土地  │ 嘉義市東川一一九三地號、地目建、面積零點二六七二公頃、設定權利 │
│      │　範圍萬分之一三四                                              │
├───┼────────────────────────────────┤
│建物  │ 嘉義市○○段一零二二建號、總面積一二七點五六平方公尺、附屬建物 │                        │
│      │面積一八點零八平方公尺及九點零四平方公尺、權利範圍全部          │                │
│      │  （即嘉義市○○街一二三號）                                    │
├───┼────────────────────────────────┤
│建物  │嘉義市○○段一一零六建號、面積六零點六二平方公尺、權利範圍萬分之│
│      │一三四（即嘉義市○○街一五三號）                                │
└───┴────────────────────────────────┘
